臺灣高等法院臺中分院刑事判決　　 95年度上更(一)字第120號
上　訴　人
即反訴人　　丙○○
上　訴　人
即反訴人　　乙○○
前列二人共同
代　理　人　熊梓檳律師
　　　　　　林堡欽律師
反訴被告　　甲○○○
選任辯護人　柯開運律師
上列上訴人等因被告誣告案件，不服臺灣彰化地方法院90年度自
字第201號中華民國92年1月16日第一審判決，提起上訴，判決後
經最高法院發回更審，本院判決如下：
    主  文
原判決關於反訴部分撤銷。
甲○○○犯誣告罪，處有期徒刑壹年。
    事  實
一、原自訴人即反訴被告甲○○○（下稱被告）之先夫王啟勛生
    前曾向反訴人丙○○借款新台幣（下同）一千四百萬元，丙○○遂於王啟勛在八十二年十二月六日去世之後，持一張王
    啟勛生前所簽發之一千四百萬元支票（票載發票日為八十一
    年一月一日，付款人為彰化市第五信用合作社，支票號碼為
    ０１４３２─８０號），向被告甲○○○聲稱其先夫王啟勛
    曾陸續向其借款而簽發該支票，履履向甲○○○追討債務，
    嗣由戊○○出面居間協調，然後向甲○○○稱：只要自訴人
    償還九百萬元即可，其餘九百萬元部分由戊○○以成英建設
    股份有限公司百分之十股權轉讓于乙○○，並由乙○○開立
    九百萬元一年期支票，交執丙○○以資清償等語。因為戊○○為甲○○○先夫王啟勛之結拜兄弟，故甲○○○同意以此
    方式處理其先夫王啟勛生前曾向反訴人丙○○借款新台幣（
    下同）一千四百萬元債務，乃簽發十張支票面額共計九百萬
    元，及將印章一顆全部交付戊○○委託其處理。戊○○、反
    訴人乙○○及廖丙○○三人遂於八十七年三月二十一日，由
    戊○○以甲○○○受託人之身分，乙○○以「協議關係人暨
    見證人」之身分，與丙○○三人共同於彰化市○○路五二八
    巷三三之三號簽立「債務償還協議書」一紙，約定廖丙○○
    與甲○○○之間，以一千八百萬元解決雙方債務，其中甲○○○給付九百萬元，其餘九百萬元由乙○○負擔。簽約後戊○○將甲○○○簽發之十張支票共九百萬元及乙○○簽發之
    一張九百萬元支票交付丙○○，丙○○則將王啟勛生前簽發
    之一千四百萬元支票，在該王啟勛印文處打「×」後交由戊○○返還甲○○○。丙○○則於87年4、5月間先後提示兌領
    甲○○○所簽發之上開十張支票共計九百萬元，支票全數兌
    現入帳後，惟乙○○之建築案卻因興訟遲延而無從獲利入帳
    ，其所簽發之該9百萬元支票遂無從兌付。丙○○因而心有
    未甘，除於89年間向原審法院提起民事訴訟，請求甲○○○
    償還900萬元債務外 (原審法院89年重訴字第108號)，並在
    89年6月13日具狀向原審法院自訴甲○○○、乙○○、戊○○三人涉有詐欺罪嫌 (原審法院89年自字第65號，該案原審
    法院判決甲○○○、乙○○、戊○○三人無罪，嗣丙○○僅
    對甲○○○上訴，亦經本院駁回上訴確定)。甲○○○明知
    其前夫王啟勛生前確有欠負丙○○一千四百萬元債務，其後
    並由其為上開之清償行為，且丙○○與乙○○、戊○○並無
    合謀加以詐欺900萬元，竟因懷恨丙○○對其提起上開自訴
    ，及乙○○、戊○○在其被訴之民、刑訴訟案件中，陳述對
    丙○○有利之證詞。竟於九十年十二月三日具狀向台灣彰化
    地方法院提起自訴（自訴案號：九十年度自字第二0一號）
    ，誣控：反訴人丙○○明知甲○○○之先夫王啟勛生前並未
    向其借款新台幣（下同）一千四百萬元，竟於王啟勛在八十
    二年十二月六日去世之後，與戊○○、反訴人乙○○二人，
    共同基於為自已不法所有之犯意聯絡，由丙○○持一張王啟
    勛生前所簽發之一千四百萬元支票（票載發票日為八十一年
    一月一日，付款人為彰化市第五信用合作社，支票號碼為０
    １４３２─８０號），向甲○○○偽稱其先夫王啟勛曾陸續
    向丙○○借款而簽發該支票，屢屢向甲○○○追討債務，且
    由戊○○出面佯裝要居間協調，向甲○○○詐稱：只要甲○○○償還九百萬元即可，其餘部分由戊○○處理等語。因為
    戊○○為甲○○○先夫王啟勛之結拜兄弟，故甲○○○誤信
    其言，乃簽發十張支票面額共計九百萬元，及將印章一顆全
    部交付戊○○處理。戊○○、乙○○、丙○○三人遂於八十
    七年三月二十一日，由戊○○以甲○○○受託人之身分，乙○○以「協議關係人暨見證人」之身分，與丙○○三人共同
    於彰化市○○路五二八巷三三之三號簽立「債務償還協議書
    」一紙，約定丙○○與甲○○○之間，以一千八百萬元解決
    雙方債務，其中甲○○○給付九百萬元，其餘九百萬元由乙○○負擔。簽約後戊○○將甲○○○簽發之十張支票共九百
    萬元交付丙○○，丙○○則將王啟勛生前簽發之一千四百萬
    元支票交由戊○○返還自訴人甲○○○。甲○○○由戊○○
    手中接獲支票後，才發現支票上發票人王啟勛之印鑑章部分
    已被打「×」，而該打「×」之處有筆墨滲開的跡象，顯見
    係在支票剛蓋完印章紙質潮溼之情形下所為，可見當初就是
    無效票，方知悉其夫生前根本沒積欠丙○○任何債務。而丙○○則先提示自訴人甲○○○簽發之十張支票共計九百萬元
    ，待支票全數兌現入帳後，竟又向台灣彰化地方法院提起民
    事訴訟（起訴案號：原審八十九年度重訴字第一○八號），
    訴請甲○○○清償其餘九百萬元，而不依協議書內容，對乙○○要求兌現其餘九百萬元之支票，訴訟期間丙○○均無法
    提出其曾經借款給王啟勛之證明，惟戊○○、乙○○竟以證
    人身分陳述對丙○○作有利之證詞，甲○○○至此更加確信
    其夫王啟勛並未欠債，其已遭丙○○、乙○○、戊○○三人
    所合謀詐騙九百萬元，因認渠等三人涉有詐欺罪嫌云云。
二、案經自訴被告即反訴人丙○○、乙○○對自訴人即反訴被告
    甲○○○提起反訴。
    理  由
一、訊據被告甲○○○固矢口否認其有誣告之犯行，辯稱，丙○○、乙○○、戊○○三人確有合謀向其詐騙九百萬元，因丙○○交還之上開一千四百萬元支票上王啟勛之印文已打「×
    」，足見該支票係無效票，王啟勛並無欠丙○○一千四百萬
    元，故其係被丙○○、乙○○、戊○○三人合謀詐騙九百萬
    元，其並無誣告云云。
二、經查：
（一）丙○○指稱略以：「自訴人甲○○○之先夫王啟勛生前確
      實陸續向我借款達上千萬元，而簽發一千四百萬元之支票
      一張為憑據。借款之給付方式有時是請銀行人員送現金過
      去，有時是簽發支票交給王啟勛，此有證人許順發（銀行
      人員）及八十年九月十八日由我丈夫廖鴻志在十信帳戶中
      領款開立合作金庫支票一百五十萬元（嗣存入王啟勛於彰
      化五信之帳戶中）為證。因為王啟勛資力變差，帳戶內沒
      有那麼多存款，所以我沒有去提示他簽發之支票。王啟勛
      去世後，我就請自訴人甲○○○還錢。自訴人甲○○○社
      會經驗豐富（曾擔任台磷實業公司負責人，該公司曾在大
      陸設廠投資），其也明白丈夫王啟勛生前欠錢，所以才會
      在八十三年間叫會計小姐丁○○來與我會算，有『會算單
      』可以證明，又在同年設定抵押權給我作擔保，嗣因抵押
      權人有繳納稅金之壓力，我才與自訴人甲○○○商議塗銷
      抵押權，於八十六年間由我帶律師事務所人員張淑娟與自
      訴人簽立『切結書』而塗銷抵押權。至八十七年時，再由
      被告戊○○找被告乙○○一起解決債務，自訴人甲○○○
      並授權戊○○與我共同簽定『債務清償協議書』，合意以
      一千八百萬元解決（可參考協議書第一條），約定自訴人
      甲○○○簽發支票十張共九百萬元給我，其餘九百萬元由
      被告乙○○簽發支票清償，簽立協議書之後，我便把王啟
      勛簽發之支票印鑑處打「×」而返還自訴人。惟後來被告
      乙○○沒有能力償還，叫我不要向銀行兌現他的支票。當
      時我認為協議書內容一方面約定由被告乙○○負擔其餘九
      百萬元之債務，一方面約定免除自訴人該部分之責任，惟
      屆期被告乙○○卻不兌現票款，無異使我的債權落空，因
      而認為自訴人甲○○○、被告戊○○及乙○○三人共同詐
      騙，致使我損失九百萬元，才對其三人提起詐欺刑事訴訟
      ，並對甲○○○提出民事求償，雖他們均獲判無罪，但我
      有合理的懷疑，故沒有誣告之主觀犯意。目前我又另對被
      告戊○○提起民事訴訟求償，被告戊○○並無袒護我的必
      要」等語，並提出前述刑事、民事各審之判決、債務償還
      協議書一紙、切結書一紙、會算單一張、自訴人所簽發之
      支票十張、廖鴻志帳戶取款憑條、合作金庫支票影本為證
      。
（二）戊○○供稱：「自訴人甲○○○之夫生前與被告廖丙○○
      二人間之有債務之糾紛。因為自訴人甲○○○為我的結拜
      兄長王啟勛之妻，交情匪淺，故我接受自訴人之請託出面
      協商，自訴人授權我處理她與被告丙○○間之債務問題，
      並交付她的印章及十張支票委託我簽定『債務償還協議書
      』。協議書之內容是經過自訴人甲○○○與被告丙○○雙
      方所同意。我僅從事居間協調，非但未獲得任何利益，甚
      至將我掛名於成英建設股份有限公司百分之十之股權出讓
      予被告乙○○，以便促成由乙○○簽發支票資助並協助自
      訴人迅速清償王啟勛生前債務之目的，並且爭取於上述協
      議書第六條約定：「乙○○所簽發之支票不論兌現與否，
      甲○○○得於系爭協議書簽立時點起免除債務等語，藉以
      充分保障自訴人甲○○○之權益，可知我並未有任何詐欺
      自訴人之情事；而被告丙○○因為被告乙○○未能兌現票
      款，復於九十一年一月間對我提起清償債務之訴，目前正
      由台灣彰化地方法院以九十一年度重訴字第二一號審理中
      。被告丙○○不辭訴訟勞費，一再對我提起民、刑事訴訟
      ，可見我與她之間沒有任何詐欺犯意之聯絡」等語。
（三）乙○○供稱：「由自訴人所呈之民事、刑事判決書，均認
      定自訴人之先夫王啟勛確實積欠被告廖丙○○數千萬元，
      其二人間確有債務糾紛而簽定該『債務償還協議書』，協
      議書內容對於自訴人甲○○○仍有拘束力。可知自訴人並
      非陷於錯誤而交付金錢，而係履行其義務。我簽發九百萬
      元的支票，是應戊○○之要求，並以交換成英建設公司股
      份為條件。惟因後來景氣不好，未能兌現九百萬元之支票
      ，才因此捲入自訴人甲○○○與被告丙○○之債務糾紛，
      實際上我只對被告戊○○負責而已」等語。
（四）被告甲○○○於九十一年六月十日原審法院調查時自承略
      以：「我先生於八十二年十二月六日過世…在八十三年二
      月二十八日，丙○○有要求我的會計丁○○到她家去，丁○○是負責處理我們台磷公司的會計小姐。當天我沒有與
      丁○○一起前往，會計小姐說他自已去看看，丁○○回來
      時，拿一張影印的『會算單』給我（當庭檢視會算單影本
      無誤），我不知道上面的字是誰寫的，那是我會計與被告
      廖丙○○會算的…我當時很心急，因為戊○○一直催我，
      說我先生欠人家錢，才會相信他們…八十六年間，被告廖
      丙○○和戊○○曾帶律師事務所人員張淑娟到我家，當時
      我有書立一張『切結書』，戊○○說切結書沒有問題，那
      時只有我和婆婆二個人在場，我不知如何處理就簽了…在
      八十七年三月間我簽發十張支票共計九百萬元，我把支票
      及印章交給戊○○，大約隔了三、四天之後，戊○○把卷
      附之『債務償還協議書』、印章及我先生簽發之支票（一
      千四百萬元）還給我…是戊○○拿著協議書告訴我，我只
      要償還九百萬元即可，其餘的由乙○○簽發九百萬元去清
      償，我不知道何以乙○○要幫我還，因為戊○○告訴我他
      願意幫我處理」等語（見原審法院卷二第13至20頁），此
      外自訴人甲○○○另以九十一年二月十九日補充自訴理由
      狀稱略以，因丙○○不斷向自訴人催討，83年8月自訴人
      才將婆婆王林申名下的土地用來還債，但因嘉義縣朴子鎮
      的土地中有40坪是屬於王林申的女兒所有，故其將土地所
      有權狀、印章等交由戊○○轉交丙○○，並囑咐去辦分割
      ，分割40坪給王林申的女兒，其餘65坪用以償還丙○○。
      但事後，丙○○反悔，並未將土地拿去辦分割，反將土地
      拿去設定二千萬元抵押給其胞弟林慶餘。其後，因國稅局
      開出設定二千萬元抵押權之利息所得稅繳款書給林慶餘，
      因丙○○多年未為林慶餘繳納所得稅，而遭國稅局準備查
      封林慶餘之財產抵稅，丙○○就要求其付稅，然為其所拒
      。86年5月15日，丙○○又偕同張淑娟及戊○○到其住宅
      ，表示伊要塗銷該抵押權設定，但要其簽下切結書。87年
      3月間，戊○○向其表示只要其還九百萬元就沒事了，其
      衡量自己的經濟條件，就答應了，所以開了十張九十萬元
      支票交給戊○○，並將自己的印章交給戊○○，過幾天後
      ，戊○○等才拿合約書 (應係債務償還協議書之誤)來其
      住處等情 (見原審卷一第89正背面)。所說明其與戊○○
      、丙○○之債務協議經過，均與丙○○、戊○○所述經過
      情形大致相符，並有會算單、切結書、債務償還協議書及
      自訴人甲○○○所簽發之十張支票（總計面額九百萬）在
      卷可稽，足認上述文件之形式上係屬真實，各書面契約簽
      署之時均曾經過雙方當事人之授意。
（五）張淑娟於本院前審結證：這份切結書是我去甲○○○家寫
      的，支票那時候上面沒有打「×」，是一千四百萬元，當
      然我有問為什麼沒有退票理由單，丙○○說因為對方一直
      拜託不要把票軋進去云云（見本院前審卷第１４０頁）。
三、綜據上開丙○○、戊○○、乙○○、張淑娟及甲○○○所述
    ，與甲○○○之狀陳，及卷附會算單、切結書、債務償還協
    議書之記載，堪認甲○○○確信其先夫確有欠負丙○○一千
    四百萬元債務，否則其不可能不詳閱該一千四百萬元之支票
    是否有效票或無效票（如甲○○○所陳該支票已由其先夫在
    印文上打「×」），即願以其婆婆之上開土地供丙○○設定
    二千萬元之抵押，或將之其中大部分轉讓予丙○○，並於事
    後為塗銷該抵押權，還願意書立切結書，承認有該債務之存
    在，復願簽發十張共九百萬元之支票及其印章交託戊○○前
    去與丙○○訂立債務償還協議書，並如期兌付該九百萬元，
    而不在其從戊○○手上接到由其先夫在印文上打「×」之該
    一千四百萬元支票後，拒付該九百萬元之支票款（諸如不在
    戶頭存款或提起債權不存在之訴，甚至快速提出詐欺告訴）
    。且：王啟勛及丙○○均分別是會簽發支票，及收受支票
    之人，均知悉支票之金額、日期、印文缺一不可，否則係一
    張無效票，必將求償無門，形同廢紙。故王啟勛殊不可能將
    一張在印文上打「×」之一千四百萬元支票交執丙○○，丙○○亦不可能收受一張在印文上打「×」之一千四百萬元支
    票；時下欺詐橫行，誠信之風蕩然無存，能騙則騙，能賴
    則賴，持有明確有效之憑證，如票據、借據，尚且追討無門
    ，甲○○○殊不可能未目睹其先夫簽發之一千四百萬元有效
    即在印文上未打「×」支票前，就憑丙○○、戊○○之三言
    兩語而清償九百萬元。故被告甲○○○辯稱，其係在從戊○○手上接到由其先夫在印文上打「×」之該一千四百萬元支
    票後，始知被丙○○、戊○○、乙○○等合謀詐騙九百萬元
    ，乃違心之論。蓋如其係在８７年３月間即從戊○○手上接
    到由其先夫在印文上打「×」之該一千四百萬元支票，而九
    百萬元之支票款，金額非小，其何不立即提出詐欺告訴，或
    不使８７年４、５月間始到期之支票不予兌付，並急速提起
    債權不存在之訴，甚至速提出詐欺告訴，以免損失九百萬元
    之鉅款。因而其所辯殊違常情，並無可採，故堪認被告甲○○○係於丙○○對其提起民、刑訴訟，及戊○○、乙○○在
    該訴訟中為有利於丙○○之證詞，才挾怨，以其先夫在該一
    千四百萬元支票印文上打「×」為詞，誣控丙○○、戊○○
    、乙○○等合謀詐騙九百萬元，涉嫌詐欺。因而甲○○○之
    誣告事證已至明確，犯行堪資認定。
四、末查本院將該一千四百萬元支票送請刑事警察局鑑定該支票
    發票人印章上打「×」記號，其墨色、筆觸與票載其他文字
    是否出於同一枝筆？是否同時所為？暨是否於蓋章印尼未乾
    時所蓋？兩者作成時間有無相距五年以上。惟據復：該局無
    此項鑑定儀器，嫌難辦理（見本卷一第４５頁），事關最高
    法院發回意旨所指摘，特予敘明。另反訴人乙○○在原審請
    求傳訊證人丁○○，亦經本院傳拘不到，並予說明。再者，
    支票係無因債券，執有者即可以主張債權之存在，故被告及
    其辯護人請求執票人丙○○提出其有借錢給甲○○○之夫王
    啟勛一千四百萬元之證明，核無理由，況積欠債務方式，或
    係債務人向債權人以調借現金、轉帳、票貼等方式，甚或抵
    債方式，分別或混合各方式累積而成，均屬可能。從而，彰
    化縣彰化市第五信用合作社函復原審之王啟勛帳戶之交易明
    細表雖未能顯示丙○○有交付甲○○○之夫王啟勛一千四百
    萬元之事實，仍難據為有利被告之認定。
五、核被告所為，係犯刑法第169條第1項之誣告罪，其一狀誣告
    3人，係一行為觸犯數罪名，應從一重處斷。被告甲○○○
    犯罪事證已至明確，原審未予依法論科，核有未合，上訴人
    即反訴人上訴意旨執此指摘原審此部分判決不當，顯有理由
    ，自應由本院將原審此部分判決撤銷改判。茲審酌被告雖無
    前科，然其一狀誣告3人，尤其戊○○、乙○○僅係和事佬
    ，盡心盡力幫忙解決其與丙○○之鉅額債務糾紛，無獲取任
    何利益，僅因在其與丙○○之民、刑訴訟中據實作證，致有
    利於丙○○，即挾怨加以誣控，造成訟累，誠屬不該，且一
    直否認犯罪，毫無悔意等一切情狀，予以科處如主文第2項
    所示之刑。
六、不另為無罪諭知部分：
    反訴意旨併以：丙○○明知自訴人甲○○○之前夫王啟勛生
    前未對之負有債務，竟於八十九年六月十三日具狀向台灣彰
    化地方法院提起自訴（原審案號：八十九年度自字第六五號
    ），表示本案自訴人甲○○○與被告戊○○及乙○○共同詐
    欺丙○○云云，嗣經法院判決本案自訴人甲○○○無罪，復
    經丙○○提起上訴，仍經本院以九十年度上易字第一○四四
    號刑事判決駁回上訴確定，足見被告丙○○所訴之事實不存
    在，甲○○○因認丙○○有誣告自訴人甲○○○之犯嫌，併
    對丙○○提起誣告之訴，因認甲○○○此舉亦涉誣告罪責云
    云。第查，甲○○○僅係為償還其先夫所負對丙○○一千四
    百萬元債務，而簽發九百萬元支票予以償還，其餘九百萬元
    則由乙○○簽發支票給付，無論乙○○簽發之支票兌付與否
    ，均與甲○○○無涉，丙○○與甲○○○之代理人戊○○所
    簽之債務償還協議書亦明揭斯旨。故甲○○○誠未對丙○○
    施詐任何財物，然丙○○卻於乙○○簽發之支票不能如期兌
    付時，率然指控甲○○○與向、廖2人共同加以詐欺。甲○○○因而指控丙○○涉有誣告罪嫌，雖經無罪之判決確定，
    然殊不能因此遽指甲○○○此舉亦係虛構事實誣告，令負誣
    告罪責，因此部分與判刑部分係同一反訴事實，故不另為無
    罪之諭知。
據上論結，應依刑事訴訟法第三百六十九條第一項前段、第三百
六十四條、第二百九十九條第一項前段、刑法第一百六十九條第
一項、第五十五條，判決如主文。
中　　華　　民　　國　　96　　年　　1　 　月　　2　　 日
            刑事第七庭  審判長法　官  林  榮  龍
                              法　官  江  錫  麟
                              法　官  黃  日  隆
上列正本證明與原本無異。
如不服本判決應於收受送達後十日內向本院提出上訴書狀，其未
敘述上訴之理由者並得於提起上訴後十日內向本院補提理由書 (
均須按他造當事人之人數附繕本)。
                              書記官  陳  三  軫
中　　華　　民　　國　　96　　年　　1　　 月　　2　　 日
